【裁判字號】    88,家上,72
【裁判日期】    890118
【裁判案由】    分割共有物
【裁判全文】
臺灣高等法院高雄分院民事判決  八十八年度家上字第七十二號
      上  訴  人  丙○○
      訴訟代理人  楊水柱律師
      被上訴人    丁○○      .
                  乙○○      住台北市大安區○○○路○段一八０巷十號三樓
      兼右一人
      訴訟代理人  甲○○      .
右當事人間分割共有物事件，上訴人對於中華民國八十八年三月二十六日臺灣高雄地
方法院八十七年家訴字第一一一號第一審判決提起上訴，本院判決如左：
      主      文
上訴駁回。
第二審訴訟費用由上訴人負擔。
      事      實
甲、上訴人方面：
  一、聲明：求為判決：
    (一)原判決廢棄。
    (二)被上訴人丁○○應提出世華聯合商業銀行，第ＫＫ0000000以丁○○、
      甲○○、丙○○為存款人金額新台幣（下同）五百萬元之定期存款存單，丁○
      ○、甲○○並應協同上訴人提領上開存款。
    (三)兩造共有前項之存款準予分割，由兩造每人各一百二十五萬元。
    (四)第一審、第二審訴訟費用由被上訴人負擔。
  二、陳述：
    (一)上訴人於提起本訴時，即主張係分割共有物，並引用民法第八百二十三條、第
      八百二十四條之規定，就分割共有物言（系爭存款），兩造當事人自始未變更
      ，訴之聲明亦未更易，而請求權之法律依據仍為上開規定，上訴人於原審八十
      八年一月十二日之準備書狀即附呈前開判決，並當庭陳述引用，是訴訟標的（
      分割共有物請求權）亦自始未變更，而於本院再依上開判決為主張之法律見解
      之依据，並依判決內容補陳其所依据之條文，其法律依据並未變更或追加，蓋
      均為分割共有物，所分割之標的物亦自始未變，起訴原因亦未變更或追加。惟
      就所要分割之存款究屬何性質未詳加陳明，因而依据上開判決內容補陳明確，
      此觀前次準備書狀第二項陳明系爭存款為兩造共有所有權以外之財產權，而屬
      不可分之債，進而補陳其準用分割之規定自明，是被上訴人認上訴人上開陳述
      係屬訴之變更或追加，顯有誤會，蓋此項陳述亦係依本院闡明上訴人請求分割
      存款之依据為何而加以陳述。況被上訴人在原審於上訴人庭陳依上開判決而為
      請求時，並未有何異議，僅一再辯陳構造墓園之目的未完成而已，且觀上開判
      決全文可知其原告原亦僅陳明請求分割存款，亦未陳明存款之性質及引用第八
      百三十一條，惟仍准予分割即明。就上訴人於前次書狀理由第一項引用最高法
      院民事庭會議紀錄及民法第七百六十七條部分言：上訴人於起訴時即已請求丁
      ○○提出系爭存單，惟未陳明丁○○持有定存單之法律依据，原審亦未究及此
      ，經本院闡明應詳予陳明，上訴人即陳述所為之主張及依据，自始未曾變更或
      追加任何新法律關係，蓋如上所陳，上訴人於原審未曾主張其持有之法律關係
      及法律依据，則何來追加或變更？另按，原告起訴依民事訴訟法第二百四十四
      條第一項規定，其起訴狀僅表明當事人及法定代理人，訴訟標的及應受判決事
      項之聲明即為已足，不以引用實體法或程序法上之條文為必要，司法院七十五
      年一月二十八日院台廳一字第○一五○四號函參照。查上訴人於起訴及上訴時
      已載明上開各應載事項，並聲明分割共有物與命丁○○提出定存單等，嗣後再
      載明所依据之實體法上之條文，自不涉訴之變更或追加之問題。
    (二)按請求分割遺產雖應就遺產之全部為之，但如經全體繼承人之同意，仍非不得
      就其中一部分先為分割，最高法院七十一年台上字第九三號判決參照。查兩造
      之母尤張惠卿於八十一年三月二十五日去世當日，被上訴人丁○○即擅自盜領
      其存款一千二百四十萬元，嗣後經上訴人與甲○○等發覺，丁○○始將上開款
      項拿出分配，由每人各得三百一十萬元，丁○○應分得部分已另於盜領當日即
      存入其帳戶內，後經兩造商議決定共同提出五百萬作為父、母撿骨及墓園經費
      之用，是本件系爭款項雖係繼承自尤張惠卿之遺產，但業經丁○○盜領後及兩
      造協議分配各自取得其所有權後（例如丁○○已將其應分得部分存入其帳戶中
      ），再於八十一年八月二十日再行協議以丁○○、甲○○、丙○○之名向世華
      銀行辦理定期存款，以便日後父母撿骨、墓園費用得由此款中支出，而此系爭
      存款為兩造四人共有，而以上開三人名義辦理定存之事實為丁○○所自承，是
      系爭款項顯非尤張惠卿之遺產至明，原審疏未究明上情，遽認已由兩造繼承分
      配各自取得後再提出辦理共同定期之款項仍屬遺產，顯有疏誤。
    (三)又兩造約定以系爭款項作為將來父母撿骨、購置墓園之費用，惟被上訴人丁○
      ○竟遲不理約定事宜，雖經上訴人等催促，仍置之不理，上訴人與甲○○等三
      人不得已才於八十七年四月間覓妥墓園即行處理父母撿骨事宜，並已遷葬完畢
      ，此有金寶山墓園分期付款明細表在卷足憑，是兩造之約定事項已完成，自無
      繼續將系爭款項存放銀行之必要，且所定期日早已屆至。
    (四)其次，本件系爭定存單及定期存款如前所陳係兩造對世華銀行中壢分行請求返
      還存款之債權，此項債權為兩造共有所有權以名之財產權，且因需丁○○、甲
      ○○及上訴人全體蓋章始得向銀行領取存款，故屬兩造約定之不可分之債，上
      訴人爰依民法第八百三十一條準用共有物分割之規定，請求分割系爭存款（最
      高法院七十一年台上字第三一二一號判決參照）。
    (五)系爭五百萬元之金額係兩造以丙○○、丁○○、甲○○三人之名義於民國八十
      一年八月二十日在世華聯合商業銀行中壢分行辦理定存至八十二年八月二十日
      止，定存單號碼為ＫＫ0000000號，此定存單內之存款兩造每人之應有
      部分各為四分之一，而定存單係存款人据以向該銀行提領之債權憑据，應屬兩
      造所共有，為保管之方便仍約定由丁○○保管，丁○○於定存期滿既不協同前
      往領取，又拒將定存單提出，而占為一己之有，是就提出定存單部分，爰依民
      法第七百六十七條規定，請求尤銘應將上開定存單提出交還全體共有人（最高
      法院七十四年二月五日第二次民事庭會議紀錄參照）。
  三、證據：除引用原審立證方法外，補提：最高法院七十一年台上字第三一二一號
      判決一份、最高法院七十五院台廳字第○一五○四號函一份、最高法院八十八
      年台上字第二七七○號判決一份為証。
 乙、被上訴人甲○○、乙○○方面：
  一、聲明：駁回上訴。
  二、陳述：除引用原審判決書記載者外，另補稱：父母遺骨遷葬金寶山墓園，是甲
      ○○自行支付，同意將系爭定存五百萬元分割，因為可拿回甲○○所支出的款
      項。
 丙、被上訴人丁○○方面：
  一、聲明：求為判決：
    (一)上訴駁回。
    (二)第一、二審及訴訟費用由上訴人負擔。
  二、陳述：除引用原審判決書記載者外，另補稱：
    (一)上訴人於原審起訴狀云：「為此依民法第八百二十三條第一項、第八百二十四
      條第一項第款規定（縱認定係屬公同共有，亦已為終止共有之意思表示，併依
      民法第一千一百六十四條規定請求准予分割），請求按兩造每人各四分之一分
      歸各人所有．．」，則本件之訴訟標的並無民法第七百六十七條與同法第八百
      三十一條甚明。詎上訴人於呈庭之準備書狀中，竟云「爰依民法第七百六十七
      條規定，請求．．」、「上訴人爰依法第八百三十一條準用共有物分割之規定
      ，請求分割係爭存款。」此顯已為訴之變更、追加，被上訴人不同意上訴人為
      此訴之變更、追加。
    (二)訴訟應由被上訴人住所地之法院管轄，此為民事訴訟法第一條第一項前項段所
      明文，復據同法第十八條第一項規定：因遺產之繼承、分割等之行為涉訟者，
      得由繼承開始時被繼承人住所地之法院管轄；此為民事訴訟法就遺產分割特別
      審判籍之規定，查本件據上訴人起訴狀事實及理由欄第一點之指訴觀之，其係
      主張分割兩造父母親所遺留之財產，而兩造父母親於死亡時之住所為桃園縣平
      鎮市○○路○段一一六號，此有附卷除戶戶籍謄本可稽；是依法本件之管轄法
      院即應以桃園地方法院為管轄法院方屬適法。
    (三)按繼承人有數人時，在分割遺產前，各繼承人對於遺產全部為公同共有，而公
      同共有物之處分及其他權利之行使，應得公同共有人全體之同意，故關於分割
      遺產之訴訟，為固有必要共同訴訟，應由同意分割之繼承人全體同起訴，而以
      反對分割之其他繼承人全體為共同被上訴人，如有遺漏，即屬當事人之適格有
      欠缺，法院應以上訴人之訴為無理由而駁回之，此為最高法院五十二年十月十
      二日判例所明文，同院五十二年台上字第一九四七號判例見解亦；上訴人三人
      本即要求分割，此有附卷上訴人及被上訴人甲○○、乙○○三人之六○三號存
      證信函可稽，是上訴人竟以同意分割之共有人列為被上訴人，依法其訴即不適
      格，應予駁回。
    (四)系爭五百萬元款項本即為兩造之被繼承人張惠卿之遺產，此有上訴人民國八十
      七年十二月十一日之起訴狀事實及理由欄第一點即自承系爭五百萬元系「兩造
      繼承自父母之遺產」而來，於第二點復稱「雙方於繼承父母所留現金…」云云
      ，凡此均足以證明系爭五百萬元整確為遺產無誤，且兩造先逝父母所遺者，尚
      有其他不動產及動產，亦均未分割，如何可得謂系爭五百萬元應獨立劃出非屬
      遺產而為分別共有？從而，系爭五百萬元應係遺產，依法自為兩造公同共有之
      關係。按繼承人有數人時，在分割遺產前，各繼承人對於遺產全部為公同共有
      ，民法第一千一百五十一條訂有明文，今上訴人率然主張為分別共有之關係，
      則公同共有之關係何時終止？如何終止？如何更為分別共有關係？依法上訴人
      應負舉證責任以實其說，其於原審無法舉證說明，則其以相同說詞提出上訴，
      依法即無可採。
    (五)上訴人指稱兩造之約定事項業已完成云云，則依法應由上訴人負舉證之責，以
      究明兩造約定之事項為何、約定之使用目的為何、是否已成？查嗣後於八十七
      年間丙○○、乙○○、甲○○等三人於未知會被上訴人情形下，涉嫌私自盜墓
      而將先嚴、先慈之遺骨率葬於金寶山墓園，且擇該墓園坪數最小單位草率安置
      ，其意在分奪系爭現款至明，故丙○○等三人擇花費最小之情形下，直欲主張
      分割該筆款項，依法無從認定約定之目的已達。
    (六)關於兩造父母安置事宜，絕非如上訴人所陳被上訴人均置身事外，且每年掃墓
      事宜由被上訴人丁○○任之。上訴人丙○○、被上訴人乙○○、甲○○漠不關
      心，嗣後於八十七年間丙○○等三人竟於未知會被上訴人情形下，涉嫌盜墓私
      自將父母之遺骨率葬於金寶山墓園，以最小單位安置，被上訴人乃發函甲○○
      表不同意對於父母墓園草草了事之舉，而欲主張分該筆款項。
    (七)上訴人自承，系爭五百萬元係提出為父母親購置墓園之用，則不論是否為分別
      共有關係，既係約定為特定目的之使用，核其性質即屬於雙方有約定不能分割
      之情形，依民法第八百二十三條第一項之規定，即不得任意請求裁定分割共有
      物，上訴人之起該件分割物已違反兩造約定，於法顯有不合。
三、證據：除引用原審立證方法外，補提：存證信函影本一份為証。
丙、本院依職權函查世華聯合商業銀行中壢分行系爭定期存款單是否到期、續約或解
    約、由何人辨理及現以何方式存款。
      理      由
一、按，共有物之分割，於共有人全體有法律上之利害關係，須共有人全體始得為之
    ，故請求分割共有物之訴，屬於民事訴訟法第五十六條第一項所稱訴訟標的，對
    於共同訴訟之各人必須合一確定者。最高法院八十四年度台上字第二四八一號判
    例參照。經查，本件依上訴人起訴狀所載係本於民法第八百二十三條第一項、八
    百二十四一條第一項第一款共有物分割請求權而起訴，並命被上訴人丁○○提出
    系爭定期存款存單及與被上訴人甲○○協同上訴人提領系爭定期存款；另於如認
    共有物係屬公同共有時，併依民法第一千一百六十四條請求分割遺產（見起訴狀
    第二頁反面）。就其中分割共有物之請求，其訴訟標的對於共同訴訟之各人必須
    合一確定，則上訴人對除上訴人以外之共有物共有人全體起訴，當事人自屬適格
    。被上訴人丁○○雖稱被上訴人甲○○及乙○○與上訴人自始即同意此分割共有
    物，上訴人應與同意分割之公同共有人全體（即被上訴人甲○○及乙○○）一同
    起訴，並以反對分割之其他公同共有人全體（即被上訴人丁○○）為共同被上訴
    人，於當事人適格始無欠缺云云，惟查被上訴人甲○○及乙○○雖於本件陳述同
    意上訴人訴之聲明及請求，惟並未同意與上訴人為共同原告，則上訴人將甲○○
    及乙○○與不同意分割之被上訴人丁○○同列為被告起訴，自非當事人不適格。
    次按，上訴人於預慮系爭定期存款經認屬遺產，非分別共有物而不得依共有物分
    割請求權請求時，備位請求分割遺產，此項備位訴訟，被上訴人爭執應專屬繼承
    開始時，被繼承人住所地之法院管轄，原審法院並無管轄權云云；惟按訴訟由被
    告住所地之法院管轄。又因遺產之繼承、分割、特留分或因遺贈或其他因死亡而
    生效力之行為涉訟者，得由繼承開始時被繼承人住所地之法院管轄。民事訴訟法
    第一條第一項、第十八條第一項分別定有明文。該第十八條第一項所規定之因遺
    產之分割而涉訟者，僅係得由繼承開始時被繼承人住所地之法院管轄，非為專屬
    管轄之規定，本件上訴人就被上訴人中之甲○○之住所地（即高雄市○○區○○
    街二二五之一號四樓）法院起訴，自無被上訴人丁○○抗辯管轄錯誤情形。第按
    ，原告起訴依民事訴訟法第二百四十四條第一項規定，其起訴狀僅表明當事人及
    法定代理人，訴訟標的及應受判決事項之聲明即為已足，不以引用實體法或程序
    法上之條文為必要，有司法院七十五年一月二十八日院台廳一字第○一五○四號
    函參照。查上訴人於起訴及上訴時已載明上開各應載事項，並聲明請求分割共有
    物與命丁○○提出定期存單等，嗣經本院就其所為命丁○○提出定期存單及與甲
    ○○協同上訴人提領系爭款項聲明之請求權依據，行使闡明權後，上訴人再載陳
    該部分係本於民法七百六十七條所有物返還請求權；揆諸前開說明，要屬就訴訟
    標的法律關係予以補充說明，尚不涉訴之變更或追加問題，被上訴人丁○○指上
    訴人為訴之變更或追加，尚屬誤會，合先敘明。
二、本件上訴人主張：系爭五百萬元之現金係繼承自兩造父母遺產現金中之一部分，
    經兩造先自遺產中分割，並約定集聚該筆金錢成立共有關係，作為兩造父母身後
    撿骨、購置墓園之用，而以伊及被上訴人甲○○、丁○○名義向世華聯合商業銀
    行中壢分行辦理定期存款，該筆款項應屬兩造分別共有，而非遺產；今兩造父母
    撿骨及購置墓園等事宜業已完成，則該筆定期存款共有目的已達，無續存之必要
    ，爰依民法第八百二十三條第一項、第八百二十四條第一項第一款規定，按兩造
    每人應有部分各四分之一分割上開款項，及依民法第七百六十七條規定，請求命
    被上訴人丁○○提出系爭定期存單，並命被上訴人丁○○、甲○○協同伊領取上
    開存款；縱認該筆款項係屬公同共有之遺產，亦以起訴狀繕本之送達為終止共有
    之意思表示，併備位依民法第一千一百六十四條規定，請求准予分割等語，三、
    被上訴人甲○○、乙○○對上訴人之請求均表無意見，另被上訴人丁○○則以上
    訴人既自承系爭五百萬元係繼承自遺產而來，依法自為兩造所公同共有，且係約
    定為特定目的使用（即購置墓園及撿骨之用），在公同共有關係未終止前，且約
    定目的尚未達成前，上訴人起訴主張分割，於法無據等語資為抗辯。
四、按，請求分割遺產，應以全部遺產為整體分割，不得以遺產中之各個財產為分割
    之對象。惟如繼承人就特定遺產已終止公同共有關係而成為分別共有，自非不得
    請求分割該分別共有之財產。此為共有財產之分割，而非遺產之分割，自無須以
    全部遺產為整體分割。查，上訴人主張兩造之母尤張惠卿係於八十一年三月二十
    五日死亡之事實，為兩造所不爭，洵堪採信。又上訴人主張被上訴人丁○○於彼
    母張惠卿死亡當日即自張惠卿在中國國際商業銀行中壢分行提領其存款一千二百
    四十萬元，經上訴人與甲○○等發覺，丁○○始將上開款項予以分配，嗣經兩造
    商議決定共同提出五百萬元作為彼等父、母身後撿骨、購置墓園及墓園工程等有
    關故父母事後事務使用之經費，而於八十一年八月二十日以丁○○、甲○○、丙
    ○○之名向世華聯合商業銀行中壢分行辦理定期存款等情，業據上訴人提出兩造
    所不爭之定期存款存單乙件為証，且上開丁○○提領兩造亡母存款，事後兩造就
    之已先予分配之事實，亦經被上訴人丁○○於兩造間另案即臺灣桃園地方法院八
    十六年度訴字第六００號清償債務民事事件所不否認，有上訴人提出之該民事事
    件判決書及丁○○答辯狀各一件在卷足佐（原審卷第六０至六八頁），其真正均
    為被上訴人所不爭。按，請求分割遺產雖應就遺產之全部為之，但如經全體繼承
    人之同意，仍非不得就其中一部分先為分割，最高法院七十一年台上字第九三號
    判決參照。查兩造就彼亡母遺產其中之一千二百四十萬元既已先行分割分配予全
    體繼承人之兩造，該部分款項自已非屬遺產；則兩造再合資五百萬元，以上開三
    人名義辦理系爭定存供為彼等父母身後事之費用，系爭存款自應認係兩造為上開
    目的所另行成立之分別共有關係，被上訴人丁○○抗辯系爭存款乃兩造亡母之遺
    產，尚非可採。
五、次查，兩造對於系爭世華聯合商業銀行中壢分行之定期存款債權，係以丁○○、
    甲○○、丙○○三人聯名，雖已於八十二年八月二十日屆期，惟迄未向上開銀行
    辦理續存或解約，又該筆存款之提取，應提示原存單及原留印鑑辦理等情，業據
    本院向世華聯合商業銀行中壢分行函查屬實，有該銀行八十八年九月九日，世壢
    （發）字第一七０號、八十八年九月二十三日，世壢（發）字第一八０號函附卷
    足參；則該筆存款既必須上訴人及被上訴人甲○○、丁○○等三人蓋章，始得向
    銀行領取存款，核其性質，應為當事人間約定之不可分之債。按，銀行與客戶間
    之活期存款契約，具有消費寄託之性質，客戶得隨時請求返還寄託物。此種客戶
    得請求銀行隨時返還寄託物之權利，即為權利之本體。此項債權，為共有所有權
    以外之財產權，雖得依民法第八百三十一條準用共有物分割之規定。惟按，各共
    有人，得隨時請求分割共有物。但因物之使用目的不能分割或契約訂有不分割之
    期限者，不在此限；民法第八百二十三條亦定有明文。查，依兩造所不爭之系爭
    定期存款存單其空白處載有：「右款定存伍佰萬元整係由故先父母繼承而來應供
    作故父母撿骨、購置墓園及墓園工程等有關故父母事後事務使用恐口說無憑批簽
    如上」等語，並由上訴人及被上訴人甲○○、丁○○等三人簽名於後；依上述文
    義足見被上訴人丁○○抗辯系爭定期存款債權乃兩造約定為特定目的即購置兩造
    故父母墓園、撿骨等身後事務之用，因有其特定使用目的，自不能分割尚屬可採
    。至上訴人主張兩造故父母遺體撿骨、墓園建造均已完成，系爭定期存款共有目
    的已達，自無繼續共有必要云云；惟依上開兩造成立共有關係之約定內容以觀，
    系爭五百萬元，除作為兩造故父母遺體撿骨、建造墓園費用外，顯係專門作為有
    關故父母事後事務使用者；且依社會經驗法則，墓園設置後，尚有墓園維護、管
    理、祭祀等事務，均須有所花費，自不能因已完成撿骨、建造墓園即認共有目的
    業已達成，上訴人此項主張尚無可取。是本件上訴人所請求分割之存款債權既為
    兩造約定使用目的不能分割，則，上訴人請求予以分割，並請求被上訴人丁○○
    於分割後，提出該定期存單及命被上訴人丁○○、甲○○協同其提領該存款，要
    非有理，應予駁回。
六、復查，系爭存款債權係屬兩造分別共有債權，已自兩造亡母遺產中分割，業如前
    述，則上訴人以備位請求依民法第一千一百六十四條規定分割該存款債權等項，
    亦屬無據，亦應駁回。是原審判決上訴人敗訴，理由雖不一致，惟結果並無不同
    。上訴意旨指摘原判決不當，求予廢棄改判，為無理由。應駁回其上訴。至上訴
    人及被上訴人甲○○、乙○○自費辦理兩造父母有關撿骨、建造墓園事項後，得
    否自兩造系爭共有債權請求，既非本件訴訟標的範圍，本院尚無審究必要，併此
    敘明。
七、據上論結：本件上訴為無理由，依民事訴訟法第四百四十九條第二項、第七十八
    條，判決如主文。
中      華      民      國    八十九    年      一      月    十八    日
                                      臺灣高等法院高雄分院民事第四庭
~B1審判長法官  王錦村
~B2法      官  許明進
~B3法      官  江幸垠
右為正本係照原本作成。
如對本判決上訴，須於判決送達後二十日內向本院提出上訴狀，其未表明上訴理由者
，應於上訴後二十日內向本院提出上訴理由書。
中      華      民      國    八十九    年      一      月    二十    日
~B法院書記官  張明賢
                                                                        Ｆ


司法院資訊處製作；財團法人民間司法改革基金會備份。
